---
title: "Arbeidskrav 3: Statistisk analyse av Openpowerlifting datasettet"
author: Ketil B., Laurits H., Herman E. og Theodor S.
date: 21/10/25
format:
  html:
    toc: true
    toc-location: right
    toc-title: "Innhold"
    toc-depth: 4
    number-sections: true
editor_options: 
  chunk_output_type: console
---

# Beskrive sammenhenger

Første del av arbeidskravet tar utgangspunkt i "Openpowerlifting" datasettet.

Begreper som brukes videre i denne analysen:

**Total***: Summen av beste løftet i knebøy, benkpress og markløft sammenlagt*

**Maksimalstyrke**: Brukes synonymt med total i denne analysen

## Sammenhengen mellom to kontinuerlige variabler (Total og krosppvekt)

```{r}

library(tidyverse)

powerlifting.clean <- openpowerlifting |>
  filter(
    !is.na(TotalKg),  #Har en registrert total
    TotalKg > 0,
    Equipment == "Raw", #Utstyrsfritt
    !is.na(Tested), #Dopingtestet
    Sex %in% c("M", "F"),#Kun kvinner og menn
    !is.na(Dots)
    )




```

## Sammenhengen mellom total, kjønn og alder

Det er godt etablert at både kjønn og alder har en effekt på maksimalstyrke. Dette er avhengig av muskelmasse, men også muskelarkitektur, hormon-nivåer og flere andre faktorer.

Siden "openpowerlifting" datasettet inneholder over tre millioner rader, må vi filtrere dataene slik at de er mer håndterbare å lage modeller og grafer med. Vi valgte dermed å filtrere et utvalg på 5000 observasjoner.

Fra et fysiologisk standpunkt kan vi anta at det vil være et kurvilineært forhold mellom total, kjønn og alder, ettersom man vil bli sterkere opp til en viss alder, før man senere vil bli svakere igjen. Vi vil også forvente at menn og kvinner vil registrere ulike totaler på bakgrunn av ulik styrke.

Vi testet både en lineær og en polynomial regresjonsmodell. Det viste seg at den polynomiale modellen var mer passende, ettersom den lineære modellen viste at en negativ sammenheng mellom alder og total, som er fysiologisk svært usannsynlig (en 15-åring ville vært sterkere enn en 25 åring i gjennomsnitt med denne modellen). Ved bruk av den polynomiale modellen derimot, ser at vi styrken øker med økende alder til et visst punkt, før den igjen synker, og indikerer at det er et kurvilineært forhold.

```{r}

#Last inn nødvendige pakker og datasettet
library(tidyverse)
library(readxl)
library(broom)
library(knitr)

Openpowerlifting <- read.csv("C:/Users/ketil/Downloads/openpowerlifting.csv")

view(Openpowerlifting)

#Filtrerer datasettet slik at det er mer håndterbart og gjelder en mer spesifikk målgruppe

powerlifting.clean <- Openpowerlifting |>
  filter(
    !is.na(TotalKg),  #Har en registrert total
    TotalKg > 0,
    Equipment == "Raw", #Utstyrsfritt
    !is.na(Tested), #Dopingtestet
    Sex %in% c("M", "F"),#Kun kvinner og menn
    !is.na(Dots)
    )

#Vi tar et tilfeldig utvalg "powerlifting.clean"

set.seed(123)
sample.powerlifting <- powerlifting.clean |>
  sample_n(5000)
```

Nå som vi har filtrert datasettet, kan vi lage en regresjonsmodell og grafer.

*Merk: Med denne regresjonsmodellen gjør vi en antagelse at alder har en lik effekt på maksimalstyrke, og dermed ikke annerledes mellom menn og kvinner.*

```{r}
#| echo: false
#| message: false
#Polynomialregresjon

m <- lm(TotalKg ~ Sex + Age + I(Age^2), data = sample.powerlifting)

summary(m)

tidy(m) |>
  mutate(p.value = format.pval(p.value, digits = 2, eps = 0.001)) |>
  select(term, estimate, p.value) |>
  kable(digits = 3,
        col.names = c("Variabel", "Estimat", "p-verdi"))
```

### Tolkning av regresjonsmodellen

Vi ser fra modellen at skjæringspunktet er 124.5 kg, som betyr at gjennomsnittlig kvinne vil ha en total på 124.5 kg ved en alder av 0. Dette er det matematiske utgangspunktet til modellen, og i praksis ikke nyttig og unøyaktig siden datasettet ikke inneholder data på så unge utøvere. Vi ser også at menn i gjennomsnitt løfter 143.8kg mer enn kvinner, og at for hver økning i alder med antall år, vil vi få en økning på 9.6kg på totalen. Koeffisienten for Age\^2 (-0.15) viser at det er et ikke lineært forhold mellom alder og maksimalstyrke. Etter en viss alder, så vil styrken avta.

Alle koeffisientene har en p-verdi på \<0.001, som betyr at både kjønn og alder har en statistisk signifikant effekt på styrke. Modellen kan forklare omtrentlig 14% av variasjonen i total vekt løftet (Justert R-squared = 0.14), som tyder på at andre faktorer enn kjønn og alder spiller inn på maksimalstyrke.

### Figur 1: Kurvilineær graf av sammenhengen mellom total, kjønn og alder

*Figur 1: Figuren viser hvordan totalen varierer med alder for menn og kvinner, og når en topp rundt en alder av 30 -35 år, før den gradvis avtar.*

```{r}
#| echo: false
#| message: false
#| warning: false
ggplot(sample.powerlifting, aes(x = Age, y = TotalKg, color = Sex)) +
  geom_point(alpha = 0.2, size = 0.8) +
  geom_smooth(method = "lm", se = FALSE, formula = y ~ x + I(x^2)) +
  labs(
    title = "Polynomialregresjon",
    x = "Alder",
    y = "Total (Kg)"
  ) +
  theme_minimal()
```

## Hvordan kan vi tolke estimatet i en generalisert lineær modell hvor den avhengige variabelen er enten 1 eller 0? Hva betyr «link-function» i denne sammenhengen og hva gjør den?

```{r}


```

```{r}



```
